【裁判字號】    95,台上,1336
【裁判日期】    950622
【裁判案由】    塗銷土地抵押權登記等
【裁判全文】
最高法院民事判決            九十五年度台上字第一三三六號
    上  訴  人  甲○○
                        號
    訴訟代理人  陳正忠律師
    被 上訴 人  丙○○
                乙○○
                        52巷.
上列當事人間請求塗銷土地抵押權登記等事件，上訴人對於中華
民國九十四年六月二十四日台灣高等法院花蓮分院第二審判決（
九十四年度上字第八號），提起上訴，本院判決如下：
    主  文
原判決關於駁回上訴人之訴及上訴，暨該訴訟費用部分廢棄，發
回台灣高等法院花蓮分院。
    理  由
本件上訴人起訴主張：伊於民國八十七年七月間向被上訴人乙○
○借款新台幣 (下同）三百萬元，並提供伊所有坐落花蓮縣壽豐
鄉○○段一六九號土地及其上建物即門牌號碼花蓮縣壽豐鄉志學
村四十號房屋（下稱志新段房地），設定三百萬元抵押權與乙○
○，作為上開借款之擔保。嗣乙○○以其妻康琇名義再貸四百
萬元與伊，及以被上訴人丙○○與訴外人袁振國名義又貸五百萬
元與伊，伊另以所有坐落同鄉○○段第四三之七、四三之十六、
六之十八、六之十六、七九之八、二八之一八三、七五之四號等
七筆土地（下稱志學段七筆土地）設定五百萬元抵押權與袁振國
，作為上開五百萬元借款之擔保。嗣經雙方會算，伊計欠乙○○
一千二百萬元，外加伊向銀行貸款所欠二千八百萬元，共四千萬
元，雙方乃於八十八年十月二十五日，由伊與丙○○簽訂買賣契
約，將上述志學段七筆土地出售與丙○○，以前開債務四千萬元
加計應付貸款利息二百四十萬元，並言明於過戶完成後支付伊尾
款一百萬元，即其買賣總價為四千三百四十四萬元，於買賣契約
書（下稱第一次買賣契約書）第十條特約事項復註明，本件土地
因借款關係賣給丙○○，約定日期到八十九年二月十五日前如無
法清償全部債務或繳納貸款之利息時，本件買賣契約生效。嗣因
貸款利息未付，已達三百萬元，雙方復於八十九年二月二十五日
另訂買賣契約（下稱第二次買賣契約，第二次買賣契約書上所載
日期為八十九年十月二十五日），將買賣總價調增為四千四百萬
元，尾款一百萬元應給付伊之約定不變，並於第二次買賣契約第
十條特約事項，除前述所載內容不變外，另增加第二項，本件志
學段七筆土地先過戶與訴外人康琇名下，伊於八十九年七月十
五日以前有權買回，買回條件係本金和利息全部清償。另由康琇
出具同意書，同意自八十九年十月十日至同年十月三十一日期
間授權伊代理出售事宜。因逾期未能出售，雙方之債權債務關係
因而消滅，其債權之擔保及其他從屬之權利亦同時消滅，從而，
被上訴人丙○○應給付伊尾款一百萬元，另被上訴人乙○○亦應
將前揭志新段房地所設定之三百萬元抵押權之設定應予塗銷等情
，爰依買賣契約及民法第三百零九條、第三百零七條之法律關係
，求為命丙○○給付伊一百萬元本息；乙○○應將前開志新段房
地所設定之三百萬元抵押權登記應予塗銷之判決。
被上訴人則以：上訴人先後向乙○○借款三百萬元、四百萬元、
五百萬元，約定月息三分，上訴人未依約給付利息，兩方於八十
八年十月二十六日結算時，上訴人計欠乙○○一千二百萬元，利
息二百四十四萬元，另上訴人尚欠花蓮縣壽豐鄉農會二千五百萬
元，花蓮區中小企業銀行吉安分行（下稱花企吉安分行）三百萬
元，故伊以丙○○為買受人與上訴人訂立志學段七筆土地買賣契
約，總價金四千三百四十四萬元，尾款一百萬元則應上訴人要求
，伊已於八十八年十月二十六日、同年十一月二十六日、同年十
二月二十四日、八十九年二月二十五日分別給付完畢，並另貸予
五十萬元。因第一份買賣契約生效日為八十九年二月十五日，事
後上訴人要求再給與時間，故再簽訂第二份買賣契約，該價金原
本為四千七百餘萬元，因上訴人同意保留志新段房地三百萬元抵
押權不予塗銷，故第二份買賣價金將價金訂為四千四百萬元，該
金額不包括三百萬元之抵押債權，因此系爭房地之抵押債權仍然
存在。志學段七筆土地過戶時間係在八十九年五月九日，伊不可
能在第一份契約時就塗銷系爭房地抵押權，因上訴人應給付伊自
八十八年十月十五日起至八十九年八月十五日止期間之利息，合
計三百多萬元，上訴人無力給付，故系爭三百萬元抵押債權仍然
存在，上訴人不能請求伊塗銷抵押權登記等語，資為抗辯。
原審廢棄第一審就塗銷抵押權部分所為上訴人勝訴之判決，改判
駁回其訴，並維持第一審就上訴人請求給付一百萬元部分所為其
敗訴之判決駁回其上訴，無非以：上訴人主張之上揭事實，業據
提出土地登記簿謄本第一份及第二份買賣契約為證，堪信為真實
。又被上訴人乙○○除貸與上訴人自認之一千二百萬元，尚貸與
上訴人一百萬元及五十萬元，有收據及本票各四紙及收據一件可
稽，並為上訴人所不爭執，足認被上訴人之主張可採。又依上訴
人於第一審所提出被上訴人乙○○所書之計算紙上記載計分四部
分，其一為三百萬元、四百萬元、五百萬元相加為一千二百萬元
，其利息之起、迄日為八十八年十月十五日起至八十九年八月十
五日止，每月利息三十六萬元乘以十個月為三百六十萬元。其二
為一百萬元本金，每月利息三萬元乘以十個月為三十萬元，及五
十萬元本金每月利息一萬五千元乘以六個月為九萬元。其三為農
會二千五百萬元尚欠四個月利息七十五萬元，花企吉安分行三百
萬元，本金二千八百萬元加利息七十五萬元為二千八百七十五萬
元。其四為本金一千三百五十萬元加利息三百九十九萬元，共計
一千七百四十九萬元，其旁為二八七五加一七四九等於四六二四
（萬）等文字（數字部分係以阿拉伯數字書寫）。又系爭志學段
七筆土地係於八十九年五月九日過戶與乙○○配偶康琇名下，
有土地登記簿謄本可憑，乙○○前述之一千二百萬元、一百萬元
及五十萬元貸款均係轉換為土地買賣價金之一部，則計算其利息
亦應算至七筆土地過戶日止，其後即不應算入，又七筆土地對於
農會貸款利息之分擔，亦應以在過戶日之前由前土地所有權人即
上訴人負擔，在過戶日後由現登記所有權人康琇負擔，此在兩
造間未就利息之約定，貸款利息之繳交有特別約定情形下，應為
如上之計算，始符合情理。準此，上開（一）本金一千二百萬元
之利息自八十八年十月十五日起至八十九年五月九日止應為二百
四十六萬元。（二）本金一百萬元分就每張各二十五萬元借據所
載之日期八十八年十月二十六日、同年十一月二十六日、同年十
二月二十四日、八十八年二月二十五日分別起算至八十九年五月
九日止之利息為四萬八千五百元、四萬一千元、三萬四千元、一
萬八千七百五十元。（三）本金五十萬元應就借據上所載之日期
八十九三月二十七日起算至八十九年五月九日止之利息為二萬一
千五百元。（四）壽豐鄉農會借款本金二千五百萬元自八十九年
四月二十二日起至八十九年十月二十二日止之利息為一百十二萬
五千元，該利息其中自八十九年四月二十二日起至八十九年五月
九日止部分應由上訴人負擔，其餘部分則應由乙○○之配偶康琇
負擔，故應由上訴人負擔部分之利息經計算為十一萬零五十元
。即另七筆土地在花企吉安分行貸款本金為三百萬元，亦為兩造
所不爭執。依民法第三百二十三條前段、第三百二十二條第二款
之規定，本件志學段七筆土地最後商定（即第二份買賣契約）之
買賣總價金四千四百萬元，乙○○自得先以前開計算之利息先行
抵充，其次再依序以該七筆土地向花企吉安分行貸款三百萬元，
向壽豐鄉農會貸款二千五百萬元之本金抵充，再其次則以乙○○
貸與上訴人之借款本金五十萬元、一百萬元、五百萬元、四百萬
元、三百萬元依序抵充。依上開抵充之先後順序，則先抵充全部
利息後，買賣價金僅賸四千一百二十六萬六千二百元，再抵充向
花企吉安分行貸款三百萬元及向壽豐鄉農會之貸款本金二千五百
萬元後，再以乙○○貸與上訴人之本金五十萬元、一百萬元（此
之一百萬元先為貸與上訴人之借款，其後充為土地買賣價金之一
部即尾款一百萬元，應無不可）、五百萬元、四百萬元後僅賸二
百七十六萬六千二百元，最後乙○○以本件系爭志新段房地所設
定之三百萬元抵押權所擔保之債權本金三百萬元中之二百七十六
萬六千二百元抵充即已足夠志學段七筆土地之買賣總價金，則乙
○○上述抵押權所擔保之債權本金尚餘二十三萬三千八百元。則
上訴人所主張丙○○尚欠其尾款一百萬元未付，其已付清系爭志
新段房地抵押權三百萬元云云，均非實在，從而，其訴請丙○○
給付一百萬元，乙○○塗銷系爭三百萬元抵押權登記，即不應准
許等詞，為其判斷之基礎。
惟查上訴人向花企吉安分行貸款僅係二百九十萬元，有該銀行授
信申請書、放款存戶卡及繳息扣款明細可考，原審竟以三百萬元
列計上訴人積欠被上訴人之本金，即有卷證不符之違法。又被上
訴人乙○○係於上訴人與丙○○於八十八年十月二十五日簽訂買
賣契約後，分別於同年月二十六日、同年十一月二十六日、同年
十二月二十四日、八十九年二月二十五日各給付二十五萬元，為
原審所確定之事實，則乙○○給付該一百萬元係基於借貸或給付
尾款之意，攸關丙○○是否應給付該一百萬元尾款，並被上訴人
得否將之列入借款計算利息，因而影響系爭抵押權應否塗銷，原
審疏未調查審認，顯有疏漏。次查上訴人僅餘系爭志新段房地及
志學段七筆土地，且均就所負債務設定擔保物權，為清償債務，
乃將系爭志學段七筆土地作價交由被上訴人承受，作價金額係經
乙○○計算所積欠之全部債務後所簽訂，上訴人主張伊與乙○○
間之債權債務關係因而全部消滅，其債權之擔保及其他從屬之權
利亦同時消滅云云，原審疏未審認澄清，遽為上訴人不利之判斷
，亦有未合。上訴論旨，指摘原判決不當，求予廢棄，非無理由
。
據上論結，本件上訴為有理由。依民事訴訟法第四百七十七條第
一項、第四百七十八條第二項，判決如主文。
中    華    民    國  九十五  年    六    月  二十二  日
                      最高法院民事第六庭
                          審判長法官  謝  正  勝
                                法官  鄭  玉  山
                                法官  吳  麗  女
                                法官  袁  靜  文
                                法官  蘇  清  恭
      本件正本證明與原本無異
                                      書  記  官
中    華    民    國  九十五  年    七    月    四    日
                                                    ｍ


司法院資訊處製作；財團法人民間司法改革基金會備份。
